臺灣彰化地方法院北斗簡易庭民事判決
110年度斗簡字第64號
原      告  陳仁河  
訴訟代理人  鍾傑名律師
被      告  陳森桂  
訴訟代理人  黃勃叡律師
上列當事人間請求確認事實上處分權存在事件，本院於民國111
年3月11日言詞辯論終結，判決如下：
    主      文
原告之訴駁回。
訴訟費用由原告負擔。
    事實及理由
一、按不變更訴訟標的，而補充或更正事實上或法律上之陳述者
    ，非為訴之變更或追加，民事訴訟法第256條定有明文。前
    揭規定於簡易訴訟程序仍適用之，此觀同法第436條第2項規
    定自明。本件原告起訴時原求為聲明：確認原告就門牌號碼
    彰化縣○○鎮○○路0段000巷00號建物(面積以實測為準)全部之
    事實上處分權存在，嗣具狀更正聲明為：確認原告就坐落於
    彰化縣○○鎮○○段0000地號及1599地號土地(下合稱系爭土地)
    上，如彰化縣田中地政事務所鑑測日期民國110年3月24日，
    土地複丈成果圖(下稱附圖)所示編號A部分面積95.13平方公
    尺（即稅籍編號Z00000000000號）、B1部分面積65.15平方
    公尺、B2部分面積64.59平方公尺（B1及B2部分即稅籍編號Z
    00000000000號）、C1部分面積11.35平方公尺、C2部分面積
    62.77平方公尺、D1部分面積15.27平方公尺、D2部分面積16
    .36平方公尺、E1部分面積23.85平方公尺、E2部分面積90.5
    4平方公尺建物(下合稱系爭建物)有事實上處分權，核原告
    更正聲明部分係依土地複丈結果而為事實上之補充、更正，
    並非訴之變更，合於前揭規定，應予准許。
二、原告主張：兩造父親陳文雄生前於61年至62年間出資興建編
    號A部分建物、生前於73年間出資興建編號B1、B2部分建物
    、生前於72年9月1日前出資興建編號C1、C2部分建物、生前
    於67年間出資興建編號D1、D2部分建物、生前於85年間及75
    年間出資興建編號E1、E2部分建物，是系爭建物為陳文雄生
    前出資興建，陳文雄為系爭建物之原始建築人，嗣陳文雄於
    生前之101年1月18日將系爭建物事實上處分權贈與被告，詎
    被告否認原告就系爭建物有事實上處分權，原告自有即受確
    認判決之法律上利益等語，並聲明：確認原告就系爭建物有
    事實上處分權。
三、被告則以：
　㈠附圖所示編號A部分面積95.13平方公尺（稅籍編號Z00000000
    000號），是兩造父親陳文雄生前於61年1月間出資興建，嗣
    陳文雄將編號A部分建物事實上處分權1/3、2/3各贈與被告
    及原告，另編號D1、D2部分建物，係由陳文雄於65年間出資
    興建，嗣陳文雄將編號D1、D2部分建物事實上處分權贈與被
    告。
　㈡另編號B1部分面積65.15平方公尺、B2部分面積64.59平方公
    尺（B1、B2部分建物即稅籍編號Z00000000000號）、C1部分
    面積11.35平方公尺、C2部分面積62.77平方公尺、E1部分面
    積23.85平方公尺、E2部分面積90.54平方公尺建物，是被告
    各於73年4月間(編號B1、B2部分建物)、72年間(編號C1、C2
    部分建物)、76年間(編號E1、E2部分建物)出資興建而取得
    所有權等語，並聲明：原告之訴駁回。
四、得心證之理由：
  ㈠按確認法律關係之訴，非原告有即受確認判決之法律上利益
    者，不得提起之，民事訴訟法第247條第1項亦有明定。所謂
    有即受確認判決之法律上利益，係指法律關係之存否不明確
    ，原告主觀上認其在法律上之地位有不安之狀態存在，且此
    種不安之狀態，能以確認判決將之除去者而言。原告主張其
    就系爭建物有事實上處分權存在，惟為被告所否認，則原告
    就系爭建物是否有事實上處分權存在，即陷於不明確之狀態
    ，而此不明確之狀態可以確認判決除去，是原告對被告提起
    本件訴訟，即有確認利益存在，合先敘明。
  ㈡原告主張編號A、D1、D2部分等建物，為兩造父親陳文雄生前
    出資興建而取得所有權之事實，為被告所自承在卷，自堪信
    為真實。
　㈢又原告主張編號B1、B2部分等建物，為兩造父親陳文雄生前
    出資興建而取得所有權，則為被告所否認，並以前詞置辯，
    經查：
　⒈按法院認定當事人所爭執之事實，應依證據，而此證據不以
    直接證據為限，如能以間接證據證明間接事實，且綜合諸間
    接事實，得以在符合論理及經驗法則下，推認待證事實為真
    實者，亦無不可。亦即證明應證事實之證據資料，並不以可
    直接單獨證明之直接證據為限，凡先綜合其他情狀證明某事
    實，再由某事實為推理資以證明應證事實，該證明某事實之
    間接證據，亦包括在內，先予敘明。
　⒉原告所舉證人陳文藤即兩造二叔於本院110年9月10日言詞辯
    論期日具結證述：彰化縣○○鎮○○路○○○○○0○○號A部分建物)，
    是伊第三個女兒陳智慧出生時蓋的，伊女兒已54歲屬猴。因
    伊跟陳文雄要住，而於50幾年各出一半的錢興建彰化縣○○鎮
    ○○路○○○○○0○○號A部分建物)，當時兩造在讀國小，該房屋正
    身(即編號A部分建物)工程款是由伊與陳文雄分三期款項算
    給師傅。又因該房屋正身(即編號A部分建物)不夠住，伊與
    陳文雄於60幾年，又各出一半的錢蓋該房屋護龍(即編號B1
    、B2部分建物)，當時兩造大概是15、16歲應該在讀書，該
    房屋護龍(即編號B1、B2部分建物)工程款是由伊與陳文雄一
    起當面三次拿現金給師傅，蓋該房屋護龍(即編號B1、B2部
    分建物)花幾十萬元。該房屋(即編號A、B1、B2部分等建物)
    伊與陳文雄一人一半，從正身分一半，右邊包含護龍歸伊，
    左邊包含護龍(即編號A、B1、B2部分建物)歸陳文雄等語，
    核與證人陳箢若即兩造妹妹於本院110年9月10日言詞辯論期
    日具結證述：陳文雄於伊國小五、六年級時出錢蓋護龍(即
    編號B1、B2部分建物)等語相符，上開證人陳文藤為兩造叔
    叔，證人陳箢若則為兩造妹妹，與兩造均有相當親密親屬關
    係，當無同時有偏頗之可能，且證人陳文藤、陳箢若上開證
    詞又互核一致，是證人陳文藤、陳箢若上開證述應堪可採信
    ，是原告此部分主張自堪採信。
　⒊被告固有舉證人陳桂美即被告配偶於本院111年1月21日言詞
    辯論期日具結證述：伊是被告配偶，伊剛去的時候，被告的
    家只有正身(即編號A部分建物)，沒有護龍(即編號B1、B2部
    分建物)，因為伊要與被告結婚，本來想在外面買房子，而
    陳文雄在做農，經濟沒有很好，陳文雄想要在自己的土地蓋
    房子，這樣花費比較少，可是陳文雄說自己沒有錢，要伊跟
    被告把購屋基金拿回去蓋房子(即編號B1、B2部分建物)，因
    為陳文雄跟陳文雄老婆做農，沒有人幫忙，所以要伊搬回去
    鄉下，當時伊想說陳文雄很辛苦，伊才會把自己的工作辭掉
    回去幫忙，所以伊把錢讓被告帶回去，蓋編號B1、B2部分建
    物等語，然證人陳桂美上開證述，與證人陳文藤、陳菀若上
    開證述不符，而證人陳桂美身為被告配偶，難認證人陳桂美
    上開證述無偏頗之虞，實無法為被告有利之認定。況證人陳
    桂美於該次證述又證稱：護龍蓋(即編號B1、B2部分建物)這
    樣的格式及構造，伊是聽陳文雄說是陳文雄爸爸的主張，在
    蓋護龍(即編號B1、B2部分建物)時是與陳文藤那邊護龍一起
    蓋的，且格局也是一模一樣的。護龍(即編號B1、B2部分建
    物)是誰來蓋的要問被告，伊也不知道。伊將錢交給被告後
    ，伊沒看工程款如何交付，是被告告訴伊，由被告自己跟工
    人結算，但被告沒有跟伊說付錢給哪個工人、工程行或營建
    公司等語，是證人陳桂美上開證述縱使可採信，亦至多僅能
    證明證人陳桂美與被告有負擔編號B1、B2部分建物之工程款
    ，但無法認定證人陳桂美與被告是以B1、B2部分建物原始建
    築人身分出資興建。
　⒋建造執照僅係行政機關管理建築之方法，並非取得所有權之
    法定證據，未辦理建物第一次所有權以前，房屋所有權屬於
    出資興建之原始建築人，與起造人及納稅人名義誰屬無涉。
    被告固主張編號B1、B2部分建物納稅義務人為被告，據以佐
    證被告為編號B1、B2部分建物之出資興建者，並提出房屋稅
    籍證明書為證，然房屋稅納稅義務人，並非必為房屋所有人
    ，而房屋稅籍證明書更非房屋所有權之證明，況房屋稅之繳
    納僅為稅捐機關管理課稅之方式，在未辦理建物第一次所有
    權登記以前，建物所有權屬於出資興建之原始建築人，與納
    稅人名義誰屬無涉，是上開稅籍資料尚不足證明被告所主張
    編號B1、B2部分建物為其以原始建築人身分出資興建。
　㈣原告主張編號C1、C2、E1、E2部分等建物，為陳文雄生前出
    資興建而原始取得所有權之事實，則為被告以該等建物為被
    告出資興建取得所有權等語否認，經查：
　⒈按所謂建築物增建之附屬物，係指於原獨立之建築物所增建
    之建築，已具有構造上之獨立性，但在使用功能上，與原建
    築物係作一體利用，欠缺使用上之獨立性，為不具獨立性之
    建築，而從屬於獨立之原建築物者而言。增建之附屬物，因
    不符建築物獨立性之要求，不得為物權之客體；增建之建築
    物，如已具構造上之獨立性，及使用上之獨立性，則屬獨立
    之建築物，自得為物權之客體。又所謂具有使用上之獨立性
    ，係指該部分建築物，與一般建築物相同，可作為一建築物
    單獨使用，有獨立之經濟效用者而言。判斷增建部分，是否
    具有使用上之獨立性，須斟酌其對外通行之直接性，增建部
    分之面積、隔間及向來之利用狀況，暨增建部分之利用機能
    與原有建築物之依存程度等情形定之(最高法院92年台上字
    第998號判決意旨參照)。
　⒉編號C1、C2、E1、E2部分等建物為水泥石棉瓦及木板構造，
    縱可認定具構造上的獨立性，然編號C1、C2、E1、E2部分等
    建物係坐落在彰化縣○○鎮○○段0000○0000地號土地，其出入
    均須經由編號A、B1、B2部分等建物之門口，無法直接對外
    通行，此亦有本院勘驗筆錄、現場照片及附圖可憑，則編號
    C1、C2、E1、E2部分等建物對外通行無直接性，不具有使用
    上之獨立性，應與編號A、B1、B2等建物一體利用，欠缺使
    用上之獨立性，為不具獨立性之建築，而從屬於獨立之原建
    築物。增建之附屬物，因不符建築物獨立性之要求，不得為
    物權之客體，C1、C2、E1、E2部分等建物利用機能上必須依
    存編號A、B1、B2部分等建物而使用，其等應為編號A、B1、
    B2部分等建物之附屬建物。是以，編號C1、C2、E1、E2部分
    等建物欠缺使用上之獨立性，自不得成為物權之客體，並無
    獨立之事實上處分權，復因附合關係，編號A、B1、B2部分
    等建物之所有權範圍因而擴張，是編號C1、C2、E1、E2部分
    等建物應為編號A、B1、B2部分等建物之附屬建物。
　㈤綜上，編號A、B1、B2、D1、D2部分等建物為陳文雄生前以原
    始建築人身分出資所建而取得所有權，另編號C1、C2、E1、
    E2部分等建物則為編號A、B1、B2部分等建物之附屬建物，
    亦由陳文雄取得所有權。　
　㈥另未辦保存登記之建築物事實上處分權之讓與，除有讓與合
    意外，並須實際交付占有予受讓人，受讓人始取得事實上之
    處分權，而發生移轉之效力（最高法院69年度台上字第851
    號判決意旨參照）。又未辦保存登記之建物雖無法辦理所有
    權移轉登記，惟仍得讓與事實上處分權，該處分權能係以物
    為對象，對物為占有、使用、收益及事實上處分，讓與人讓
    與該事實上處分權，係屬處分行為，以當事人間之讓與合意
    及讓與人將該未辦保存登記之建物交付，受讓人因受領交付
    而取得事實上處分權（最高法院102年度台上字第1472號判
    決意旨參照），亦即不動產所有權之讓與本經登記始生效力
    ，但未辦保存登記之建築物無法登記，因此，違章建築事實
    上處分權的讓與係以交付為其要件，而無須經登記。簡言之
    ，事實上處分權之讓與係以交付作為其公示要件。
　㈦依原告所提兩造、父親陳文雄、母親陳邱玉蘭及胞妹陳麗淑
    於101年1月18日在彰化縣田中鎮調解委員會調解所成立之調
    解筆錄及本院所調取之該調解筆錄卷宗，可知該次調解筆錄
    雖因涉及陳文雄撫養內容不明確而未被本院核定，但前開當
    事人再於101年2月21日至彰化縣田中鎮調解委員會調解，即
    合意刪除陳文雄撫養內容，並將101年1月18日在彰化縣田中
    鎮調解委員會調解所成立之調解筆錄關於彰化縣○○鎮○○里○○
    路0段000巷00號全部贈與陳仁河，內有陳森桂家具應於2年
    內清出騰空之記載，修改為彰化縣○○鎮○○里○○路0段000巷00
    號全部贈與陳仁河後，即為本院核定，是101年1月18日在彰
    化縣田中鎮調解委員會調解所成立之調解筆錄雖涉及陳文雄
    撫養內容不明確而未被本院核定，但仍無涉該次調解筆錄所
    約定陳文雄將其所有房屋彰化縣○○鎮○○里○○路0段000巷00號
    全部贈與陳仁河之效力，雖被告有抗辯原告不得以該次調解
    筆錄主張陳文雄有贈與系爭建物之事實上處分權之意，但被
    告此部分抗辯應不可採信。
　㈨該101年1月18日調解筆錄約定陳文雄將其所有房屋彰化縣○○
    鎮○○里○○路0段000巷00號全部贈與陳仁河，該次調解筆錄或
    可認定彰化縣○○鎮○○里○○路0段000巷00號建物範圍即為系爭
    建物範圍，但系爭建物每個房間均上鎖，大部分房屋鑰匙均
    由被告保管，被告始得打開進入，原告並無系爭建物任何房
    間鑰匙等情，此有本院勘驗筆錄、現場照片可憑；再參以證
    人陳箢若於本院110年9月10日言詞辯論期日具結證述：101
    年分家後，母親失智請社工照顧，母親比較嚴重伊接到臺中
    ，105年前是陳文雄一個人在住，有請社工照顧陳文雄。陳
    仁河、陳森桂偶而會回去看陳文雄會住，但兩造不是以生活
    方式住62號房屋。陳文雄105年中風後伊接到臺中一起住，6
    2號房屋就沒有人住等語，是陳文雄是否於贈與系爭建物事
    實上處分權予原告時，有將系爭建物交付原告，實令人存疑
    。況陳文雄如已將系爭建物交付原告，又何必於101年1月18
    日在彰化縣田中鎮調解委員會調解所成立之調解筆錄約定彰
    化縣○○鎮○○里○○路0段000巷00號全部贈與陳仁河，內有陳森
    桂家具應於2年內清出騰空一情，且原告對此部分未舉證證
    明之，難認原告有因陳文雄交付而受領系爭建物，而取得系
    爭建物事實上處分權。
五、綜上所述，原告並未舉證證明其就系爭建物有事實上處分權
    存在，是原告請求其就系爭建物有事實上處分權，為無理由
    ，應予駁回。
六、本件事證已臻明確，兩造其餘攻擊防禦方法及證據，核與判
    決之結果不生影響，爰不一一論列，併此敘明。
七、訴訟費用負擔之依據：依民事訴訟法第78條規定。 
中　　華　　民　　國　　111 　年　　4 　　月　　22　　日
                  臺灣彰化地方法院北斗簡易庭
                          法  官  楊鑫忠
以上正本係照原本作成。
如對本判決不服提起上訴，應於送達後20日內，向本院提出上訴
狀並表明上訴理由(須按對造人數附繕本) 。
中　　華　　民　　國　　111 　年　　4 　　月　　22　　日
                          書記官  張清秀